---
title: "Pratica RNAseq"
output:
  pdf_document: default
  html_notebook: default
  html_document:
    df_print: paged
---
```{r setup, include=FALSE} 
knitr::opts_chunk$set(warning = FALSE, message = FALSE) 
```

```{r}
library(DESeq2)
library(ggplot2)
library(tximeta)
library(pheatmap)
library(viridis)
setwd("~/PRATICA_RNASEQ/")
```
Carregue as informações sobre o experimento, nomes de amostras e condição
```{r}
targets<-read.table("metadata.csv",
                    header=T,
                    sep = ",",
                    stringsAsFactors=FALSE,
                    col.names = c("names", "condition", "cell"))
targets$names<-as.factor(targets$names)
targets$cell<-as.factor(targets$cell)
```

fazer uma lista dos arquivos de quantificação criados pelo salmon. Por favor
note que estas são apenas "strings"
```{r}
files<-file.path(paste0("Quantification/",targets$names,"/quant.sf",se =""))
```

verificar se a sequência (nomes de arquivo) criada nas etapas anteriores são arquivos reais em disco

```{r}
file.exists(files)
```

Adicione os nomes dos arquivos à descrição do experimento.

```{r}
targets$files<-files
row.names(targets)<-targets$names
```

verificar o objeto targets
```{r}
targets
```
Importaremos a quantificação da transcrição gerada pelo salmon, e a descrição do experimento usando tximeta Verifique o manual de tximeta para obter mais detalhes: https://bioconductor.org/packages/3.14/bioc/vignettes/tximeta/inst/doc/tximeta.html Agora, antes de carregar nossos dados, crie o objeto transcriptome, isso vai ajudar a realizar várias operações, como resumir os níveis de expressão da transcrição no nível genético, obter informações funcionais sobre os genes, e assim por diante.

```{r}
makeLinkedTxome(indexDir="salmon_index",
                source="LocalEnsembl",
                organism="Homo sapiens",
                release="38",
                genome="GRCh38.p13",
                fasta="./references/gencode.v38.transcripts.fa.gz",
                gtf="./references/gencode.v38.annotation.gtf.gz",
                write=FALSE)
```

Agora crie o objeto tximeta que tem os dados de salmão, o experimento descrição, e acesso às informações do transcriptome. Este objeto é chamado Experiência resumida

```{r}
se <- tximeta(targets)
```
Verifique o tamanho do objeto

```{r}
dim(se)
```

verificar os nomes das transcrições, confirmar que você está vendo os nomes da transcrição e não nomes de genes. Como você faria agora.
```{r}
head(rownames(se))
```

exploramos as informações do transcriptome para resumir os dados de expressão no nível genético. Você entende o que isso significa?
```{r}
gse <- summarizeToGene(se)
```

Verifique o tamanho do objeto e verifique os nomes dos genes. Deve ser agora nomes de genes e não nomes de transcrições

```{r}
dim(gse)
head(rownames(gse))
```

esses dois objetos são compossados de colData, intervalos e dados de ensaio, ver figura vamos ver cada um desses elementos em nossos objetos "se" e "gse" Veja o número na seção 2.5 de https://bioconductor.org/packages/release/workflows/vignettes/rnaseqGene/inst/doc/rnaseqGene.html

```{r}
colData(gse)
head(assay(gse))
rowRanges(gse)
```
Com estes objetos (gse) podemos agora iniciar a análise diferencial de expressão genética Para isso existem muitos pacotes R diferentes que poderiam ser usados hoje vamos usar o pacote DESeq2. Então, primeiro precisamos transformar nosso objeto SummarizedExperiment (gse) para um objeto que é nativo do DESeq2, que é DESeqDataSet, além dos dados, o DESeqDataSet requer uma descrição do design experimental, em que dizemos quais são o fator de interesse no estudo, e/ou o fatores que devem ser fontes de variação e como lidar com eles. Isso é feito usando uma fórmula, com o mesmo sintax que em modelos lineares simples (lm) em R.

Neste exemplo em particular, temos pelo menos (que sabemos) fontes de variação. Primeiro, a condição, amostras tratadas ou não com Dexametasona. Segundo, a linha celular. A célula ASM primária foi obtida de quatro doadores, e depois divididos nos grupos tratados e não tratados. Então podemos ter um efeito do doador. Verifique se os alvos se opõem para ver isso. Usaremos esses dois fatores em nossas análises. Queremos testar o efeito de Dexametasona, enquanto controla o efeito de diferentes linhas celulares. Note que este é um design experimental emparelhado. Como cada amostra (cellLine) foi tratado e não tratado nesse caso, especificaremos a fórmula como ~ cellLine + condição

```{r}
dds <- DESeqDataSet(gse, design = ~cell+condition)
```

É comum que os genes no conjunto de dados não expressos em tudo, e outros para ser muito pouco expresso, é uma boa prática para removê-los de análises adicionais

```{r}
nrow(dds) # Numero de genes antes da filtragem
keep <- rowSums(counts(dds)) > 1
dds <- dds[keep,]
nrow(dds) #  Numero de genes depois da filtragem
```

Verifique o efeito da normalização

```{r}
head(counts(dds),2)
dds <- estimateSizeFactors(dds)
head(counts(dds,normalized=TRUE),2)
colSums(assay(gse))
```

Também é uma boa ideia remover genes em que um determinado número de amostras não têm uma contagem

```{r}
keep <- rowSums(counts(dds) >= 5) >= 4
dds <- dds[keep,]
nrow(dds) # Number of genes, that have counts in at least 4 samples, and the sum of counts is greated than 5
```

Agora que os dados estão no formato adequado e filtrados podemos realizar algumas análises exploratórias para verificar se os dados parecem bons

Muitas das análises exploratórias requerem dados homocedasticos. As que nossas contagens não são. No DESeq2 a função vst e rlog, pode normalizar os dados para torná-lo mais homcedasticos . Como regra vst é melhor quando você tem mais de 30 amostras

```{r}
rld <- rlog(dds, blind = TRUE)
head(assay(rld))
```

Agora vamos olhar para a semelhança entre as amostras vamos calcular a distância euclidiana entre as amostras com a função dist Esta função pressupõe que as amostras são as linhas, por isso devemos primeiro transpor a matriz Vamos visualizar as distâncias entre as amostras como um mapa de calor

```{r}
sampleDists <- dist(t(assay(rld)))
sampleDists
sampleDistMatrix <- as.matrix( sampleDists )
rownames(sampleDistMatrix) <- paste( rld$condition, rld$cell, sep = " - " )
colnames(sampleDistMatrix) <- NULL
colors <- inferno(250)
pheatmap(sampleDistMatrix,
         clustering_distance_rows = sampleDists,
         clustering_distance_cols = sampleDists,
         col = colors)
sampleDists <- dist(t(assay(rld)))
sampleDists
samplecor <- as.dist((1-(cor(assay(rld), method='pearson')))*100)
sampleCorMatrix <- as.matrix( samplecor )
rownames(sampleCorMatrix) <- paste( rld$condition, rld$cell, sep = " - " )
colnames(sampleCorMatrix) <- NULL
pheatmap(sampleCorMatrix,
         clustering_distance_rows = samplecor,
         clustering_distance_cols = samplecor,
         col=colors)
```

Também é comum mostrar o agrupamento das das amostras meiante PCA, colorido com os fatores de interesse

```{r}
pcaData <- plotPCA(rld, intgroup = c( "condition",
                                      "cell"), 
                   returnData = TRUE)
percentVar <- round(100 * attr(pcaData, "percentVar"))
ggplot(pcaData, aes(x = PC1, y = PC2, color = condition, shape = cell)) +
  geom_point(size =3) +
  xlab(paste0("PC1: ", percentVar[1], "% variance")) +
  ylab(paste0("PC2: ", percentVar[2], "% variance")) +
  coord_fixed() +
  ggtitle("PCA with RLOG data")
```
Agora fazemos o análise de expressão diferencial tendo en conta os fatores ~cell+condition

```{r}
dds <- DESeq(dds)
res <- results(dds, lfcThreshold = 1, altHypothesis = "greaterAbs", parallel = T)
```

Olhamos o tamanho do objeto gerado

```{r}
dim(res)
```

Vamos ver se o gene ENSG00000103196.12 está nos genes que estão expressos diferencialmente
```{r}
df <- as.data.frame(res)
df["ENSG00000103196.12",]
```

fazemos uma grafica dos níveis de expressão do gene "ENSG00000103196.12" nas diferentes condições

```{r}
plotCounts(dds, gene = "ENSG00000103196.12")
```

